【裁判字號】    96,訴,1593
【裁判日期】    971217
【裁判案由】    公共危險
【裁判全文】
臺灣臺南地方法院刑事判決              96年度訴字第1593號
公  訴  人  臺灣臺南地方法院檢察署檢察官
被      告  丙○○
指定辯護人  本院公設辯護人乙○○
上列被告因公共危險案件，經檢察官提起公訴（九十六年度偵字
第九七三一號），本院判決如下：
    主  文
丙○○放火燒燬現有人所在之建築物，未遂，處有期徒刑壹年拾
月。並應於刑之執行完畢或赦免後，令入相當處所施以監護參年
。扣案之裝有汽油之汽油桶肆瓶、點火用衛生紙貳張、空汽油瓶
貳瓶及打火機壹只均沒收。
    事  實
一、丙○○患有妄想型精神分裂症，因精神障礙（精神分裂症）
    導致認知功能減退，其判斷力受明顯活性（正性）精神病症
    狀（聽幻覺、被害與關係妄想等）干擾，對於外界事務之知
    覺理會、判斷作用能力及其行為控制能力，相較於普通人平
    均程度顯然減退，係精神耗弱之人。其係設於臺南縣官田鄉
    ○鎮村○○路十一號茂新紡織股份有限公司（下稱茂新紡織
    公司）員工，因細故對公司不滿，明知茂新紡織公司內有員
    工等人正在工作，為現有人所在之建築物，竟於民國（下同
    ）九十六年六月十五日上午九時五分許，乘上班之際，基於
    放火燒燬現有人所在之建築物之不確定故意，持預先購買而
    分裝於保特瓶裝之九二無鉛汽油，至茂新紡織公司，欲燒燬
    該公司廠房，將汽油倒灑於編號S165號織布機之紡織經紗上
    ，以打火機點燃該經紗使其獨立燃燒而著手為放火之行為，
    於燒燬一粒經紗（價值約新臺幣三萬元）而將延燒廠房之前
    ，幸經廠內員工及時撲滅火勢，始未燒燬其他物品或廠房。
二、案經臺南縣警察局麻豆分局報請臺灣臺南地方法院檢察署檢
    察官偵查起訴。
    理  由
壹、程序部分：
一、本案所引用之供述證據，公訴人及被告於本案言詞辯論終結
    前，並未爭執其證據能力，本院審酌前開證據之作成或取得
    之狀況，並無非法或不當取證之情事，亦無顯不可信或無證
    據力明顯過低之情形，復經本院於審判期日就上開證據依法
    進行調查、辯論，依刑事訴訟法第一百五十九條之五第二項
    之規定，均具有證據能力，合先敘明。
二、另本案之監視錄影光碟翻拍照片二張、現場照片十二張均係
    以機械方式所留存之影像（見警卷第十七頁至第二三頁），
    並非依憑人之記憶再加以轉述而得，是以上開各物證均非供
    述證據，殊無傳聞證據排除法則之適用，復無證據證明係公
    務員違背法定程序或經偽造、變造所取得，又與本件事實具
    有相當之關聯性，應認均有證據能力。
貳、實體部分：
一、訊據被告丙○○於警詢、偵查及本院審理時，對於於上揭時
    、地點燃廠房內經紗發生火災一情坦承不諱，核與證人丁○
    ○、俞志龍、蘇耀輝於警詢證述情節相符，並有被告持塑膠
    桶購買汽油監視錄影翻拍照片、分裝保特瓶照片、犯罪現場
    照片附卷及被告犯案用汽油桶、點火用衛生紙、空汽油瓶、
    打火機等扣案可稽，足證被告確有如事實欄所載之行為甚明
    。次按刑法第一百七十三條第一項放火燒燬現供人使用住宅
    罪，所稱燒燬係指燃燒毀損之義，亦即標的物已因燃燒結果
    喪失其效用而言，必須房屋構成之重要部分已燒燬，如僅房
    屋內之傢俱、物件燒燬，房屋本身尚未達喪失其效用之程度
    ，即不能依該條項之「既遂罪」論處。行為人如有放火燒燬
    現供人使用住宅之犯罪故意，而已著手放火行為之實行，即
    應構成犯罪，即令放火結果上述物體未因燒燬而喪失其效用
    ，僅屬犯罪為「既遂」或「未遂」之問題（最高法院六十九
    年度臺上字第一九七六號、七十九年度臺上字第二六五六號
    、七十九年度台上字第二七四七號、八十七年度臺上字第一
    七一九號判決意旨參照）。再者，刑法第一百七十三條第一
    項放火燒燬現有人使用之住宅罪，其直接被害法益，為一般
    社會之公共安全，雖同時侵害私人之財產法益，但仍以保護
    社會公安法益為重，況放火行為原含有毀損性質，而放火燒
    燬現供人使用之住宅罪，自係指供人居住房屋之整體而言，
    應包括墻垣及該住宅內所有設備、傢俱、日常生活上之一切
    用品（最高法院七十九年度臺上字第一四七一號判例參照）
    。經查：茂新紡織公司於案發當時係屬現有人所在之建築物
    ，本件被告持預先購買而分裝於保特瓶裝之九二無鉛汽油，
    至茂新紡織公司，欲燒燬該公司廠房，而將汽油倒灑於編號
    S165號織布機之紡織經紗上，以打火機點燃該經紗，顯然係
    基於放火燒燬前開現有人所在建築物之不確定故意而為，此
    觀諸證人俞志龍於警詢中證稱：「我向前阻止時，她拿出一
    把水果刀叫我不要靠過去，我怕受到傷害就沒再阻止她，…
    之後我跟隨在這女子後面看見她接近織布機（S165號）時，
    她將汽油灑在經紗上面，並點燃汽油產生火點，她就離開現
    場」等語（見警卷第七頁），足證被告該放火之行為，顯然
    欲藉由燒燬紡織經紗之方式以燒燬該廠房，否則，何以經證
    人俞志龍阻止時，仍不願放棄放火之行為？何以點燃該經紗
    後隨即離去？況且，被告放火後，若未經該公司員工發現並
    即時撲滅報警處理，將會造成該有人所在之廠房燒燬，其結
    果，將會使建築物之主要部分喪失效用，甚為顯明，惟由於
    本案幸經員工發覺而未延燒至該棟建築物之主要部分，始未
    生燒燬建築物之結果，益徵被告確有燒燬現有人所在之建築
    物之行為及不確定之故意，彰彰甚明。綜上所述，本件事證
    明確，被告之自白其係燒燬有人所在之建築物等節，經核與
    事實相符，堪可採信，其犯行洵堪認定，應依法論科。
二、核被告所為，係犯刑法第一百七十三條第三項、第一項放火
    燒燬現有人所在之建築物未遂罪。又被告已著手於犯罪行為
    之實行而不遂，為未遂犯，應依刑法第二十五條第二項之規
    定，減輕其刑。又「行為時因精神障礙或其他心智缺陷，致
    不能辨識其行為違法或欠缺依其辯識而行為能力者，不罰」
    、「行為時因前項之原因，致其辨識行為違法或依其辨識而
    行為之能力，顯著減低者，得減輕其刑」，刑法第十九條第
    一項、第二項定有明文；而刑法上之心神喪失或精神耗弱，
    應依行為時精神障礙程度之強弱而定，如行為時之精神，對
    於外界事務全然缺乏知覺理會及判斷作用，而無自由決定意
    思之能力者，為心神喪失；如此項能力並非完全喪失，僅較
    普通人之平均程度顯然減退者，則為精神耗弱（最高法院二
    十六年渝上字第二三七號判例參照）。又被告患有妄想型精
    神分裂症，因精神障礙（精神分裂症）導致認知功能減退，
    其判斷力受明顯活性（正性）精神病症狀（聽幻覺、被害與
    關係妄想等）干擾，對於外界事務之知覺理會、判斷作用能
    力及其行為控制能力，相較於普通人平均程度顯然減退，有
    行政院衛生署嘉南療養院九十七年九月十一日嘉南司字第○
    九七○○○五三一二號函附精神鑑定報告書可參。而稽此精
    神鑑定報告書之內容，係該院醫師詳閱本院函送之卷證資料
    ，對被告犯罪過程充分瞭解，且與被告進行臨床會談，以瞭
    解被告個人史、疾病史等，再針對被告身體、心理及精神狀
    態進行檢查，始完成精神狀態相關因素之分析，鑑定過程嚴
    謹且有醫學依據，應具有高度可信性。本院復參酌被告於犯
    罪後於偵查、審判過程中所為供述之情狀，及上開鑑定結果
    ，認被告於本案行為時，對於外界事務之知覺能力、判斷能
    力及自由決定意思能力，較普通人平均程度顯然減退，屬精
    神耗弱之人，依刑法第十九條第二項之規定減輕其刑，並依
    法遞減之。本院審酌被告於現有人所在之建築物任意引火燃
    燒，未顧及所為可能造成嚴重後果，漠視他人安全之權益，
    所為至無足取，惟其並無前科紀錄，有卷附臺灣高等法院被
    告前案紀錄表在卷為憑，素行尚可，又其坦承犯行，態度亦
    非甚惡等一切情狀，量處如主文所示之刑。另參酌上開嘉南
    療養院九十七年九月十一日嘉南司字第○九七○○○五三一
    二號函附之司法精神鑑定報告書結論「被告罹患精神分裂症
    數年，惟並未就醫，蓋精神分裂症係一進行性之疾患，若無
    就醫，除正性症狀易影響被告之情緒、行為、衝動控制等，
    亦可能會有自傷、傷人之虞，本次鑑定之會談、行為觀察與
    測驗結果，被告多次提及情緒低落與自殺意念，而其他負性
    症狀亦會造成其功能退化，故建議在刑後、刑之假釋、緩刑
    、赦免或緩起訴後，施予至少三至六個月之監護處分，除施
    以藥物治療，並需監督其服藥與定期評估藥物之療效，同時
    配合積極之心理與社會復健訓練，以穩定其病情，預防復發
    與再犯」，復參以被告本件行為手段激烈，所犯縱火行為，
    有危害公共安全之虞，且被告於本院九十七年十一月二十六
    日言詞辯論之供述及其行止觀之，非無再犯之虞，爰依刑法
    第八十七條第二項、第三項之規定，併諭知於刑之執行完畢
    或赦免後，令入相當處所，施以監護三年。
三、扣案裝有汽油之汽油桶四瓶、點火用衛生紙二張、空汽油瓶
    二瓶、打火機一只為警方於火災後在現場調查所查獲，均為
    被告所有且供其本件犯罪所用之物，業據被告供述無訛，應
    依刑法第三十八條第一項第二款併予宣告沒收。至扣案水果
    刀一支，雖屬被告所有，然與本案無關聯性，爰不為沒收之
    諭知。
據上論斷，應依刑事訴訟法第二百九十九條第一項前段，刑法第
一百七十三條第三項、第一項、第二十五條第一項、第二項、第
十九條第二項、第八十七條第二項、第三項、第三十八條第一項
第二款，判決如主文。
本案經檢察官甲○○到庭執行職務。
中    華    民    國    97    年    12    月    17    日
                刑事第十三庭    審判長法  官  張銘晃
                                      法  官  徐文瑞
                                      法  官  黃翰義
以上正本證明與原本無異。
如不服本判決應於收受本判決後10日內向本院提出上訴書狀，並
應敘述具體理由。如未敘述上訴理由者，應於上訴期間屆滿後20
日內向本院補提理由書狀（均須按他造當事人之人數附繕本）「
切勿逕送上級法院」。
                                      書記官  謝文心
中    華    民    國    97    年    12    月    18    日
附錄本判決論罪科刑法條：
中華民國刑法第173條
（放火或失火燒燬現住建築物及交通工具罪）
放火燒燬現供人使用之住宅或現有人所在之建築物、礦坑、火車
、電車或其他供水、陸、空公眾運輸之舟、車、航空機者，處無
期徒刑或7 年以上有期徒刑。
失火燒燬前項之物者，處1 年以下有期徒刑、拘役或5 百元以下
罰金。
第1 項之未遂犯罰之。
預備犯第1 項之罪者，處1 年以下有期徒刑、拘役或3 百元以下
罰金。


司法院資訊處製作；財團法人民間司法改革基金會備份。
